臺灣高等法院刑事判決　　　　　　96年度上重更(一)字第22號
上　訴　人　甲○○
即　被　告
　　　　　　　　　　（
選任辯護人　蔡明熙律師
上列上訴人因毒品危害防制條例等案件，不服臺灣桃園地方法院
95年度重訴字第39號，中華民國95年9月7日第一審判決（起訴案
號：臺灣桃園地方法院檢察署95年度偵字第2772號），提起上訴
，本院判決後，經最高法院發回，本院判決如下：
    主  文
原判決撤銷。
甲○○共同運輸第一級毒品，累犯，處有期徒刑拾伍年，褫奪公
權拾年。
扣案之第一級毒品海洛因肆包（合計淨重壹柒貳玖點伍伍公克）
沒收銷燬；扣案之藍色旅行箱及黑色皮箱各壹只沒收。
    事  實
一、甲○○於民國（下同）九十二年間因違反動產擔保交易法案
    件，經臺灣臺中地方法院判處有期徒刑四月確定，於九十三
    年十月二十三日執行完畢。緣綽號「阿財」（真實姓名、年
    籍不詳）之成年男子，於九十四年十二月間及九十五年一月
    間數次以電話或至台中市○○區○○路三段三０七號四樓訪
    找甲○○，邀約甲○○自緬甸走私運輸第一級毒品海洛因進
    入臺灣，許以事成後給付新臺幣（下同）二十萬元之報酬，
    甲○○遂與「阿財」共同基於運輸第一級毒品海洛因及私運
    管制進口物品海洛因進口之犯意聯絡應允參與。甲○○為便
    於掩飾運輸走私毒品海洛因進口之犯行，另向不知情之蔡志
    忠（業經本院前審判決無罪確定）佯稱要帶其前往大陸學習
    做通訊行生意及可待為清償債務，而邀約一同出國，並由甲
    ○○將二人之證件交由不知情之燕京旅行社（設台中市○○
    ○路○段二五七號八樓之四）職員蔡毓仁辦理出國手續及訂
    購機票等事宜，「阿財」並於九十五年一月間某日在台中市
    某處另行交付七萬元與甲○○，作為甲○○帶同蔡志忠出國
    之往返機票及食宿費用。甲○○、蔡志忠二人隨於九十五年
    一月二十五日下午一時許，自桃園縣中正國際機場（已改名
    為臺灣桃園國際機場，下稱桃園機場）機場搭機出境前往泰
    國曼谷，再轉機於當日晚間八時許抵達緬甸仰光，由某不知
    情之成年導遊接機並帶領渠等投宿於仰光某飯店三０七室，
    至翌日（二十六日）凌晨零時許，由另一名有共同犯意聯絡
    之姓名、年籍不詳成年男子，交付其所有之藍色旅行箱及夾
    藏有四包第一級毒品海洛因之黑色皮箱（四包海洛因藏放於
    黑色皮箱夾層內）各乙只予甲○○，甲○○即以其原先借與
    蔡志忠使用之米色旅行箱太小要丟棄為由，要求蔡志忠將衣
    物放置該黑色皮箱上，一併放置於藍色旅行箱內，以此方式
    利用蔡志忠攜帶該藍色旅行箱將該四包海洛因運輸走私返台
    。嗣於翌（二十六）日上午十時五分許，二人搭乘TG三０四
    號班機自緬甸仰光至泰國曼谷，再轉搭中華航空公司CI六九
    四號班機於同日晚間六時十五分許入境抵達桃園機場，至當
    晚六時四十五分許蔡志忠通關時，為海關人員發覺在蔡志忠
    攜帶之藍色旅行箱內另有黑色皮箱，經蔡志忠表明該黑色皮
    箱為甲○○所有，海關人員及警員即要求甲○○開啟該只黑
    色皮箱查驗而當場查獲，並扣押上開第一級毒品海洛因四包
    （合計淨重一七二九‧五五公克），及扣得該名不詳男子所
    有供藏放運輸上開海洛因所用之藍色旅行箱及黑色皮箱各乙
    只。
二、案經內政部警察署航空警察局移送臺灣桃園地方法院檢察署
    檢察官偵查起訴。
    理  由
一、訊據上訴人即被告甲○○除陳稱在國內邀約其運輸走私海洛
    因及支付七萬元費用之共犯係乙○○外，對其餘犯罪事實均
    坦承不諱。經查：
  (一)上揭犯罪事實，業據上訴人即被告甲○○於警詢、偵查、原
    審本院審理時自白不諱（見偵查卷第十六頁、第六十七頁、
    第九十七頁、原審卷第一０一至第一二五頁），而其前後多
    次自白之犯罪事實經過情形，除遭查獲時第一次警詢及檢察
    官第一次偵訊時供稱在台共犯係綽號「阿財」之男子，與嗣
    後指稱係乙○○乙節不符，以及該名共犯允諾之報酬金額及
    交付七萬元費用之方式等細節前後略有出入外，其餘所述之
    主要犯罪情節均相一致，且與證人即已經判決無罪確定之蔡
    志忠陳述之主要經過情節相互符合（蔡志忠所述見偵查卷第
    八頁、第六十三頁、原審卷第十八頁）。被告與蔡志忠返國
    入境後通關時如何遭查獲之經過情形，亦據證人即海關人員
    及警員段澤球、吳治平、吳明通分別於偵查及原審結證綦詳
    （見偵查卷第八十六頁至第八十七頁、原審卷第七十八頁至
    第九十頁），並經原審法院勘驗查獲過程錄影帶屬實（原審
    卷第九十、九十一頁）。又被告及蔡志忠之出國手續及機票
    均係由被告出面委由燕京旅行社職員蔡毓仁辦理，亦經證人
    蔡毓仁證述在卷（見原審卷第二０二頁）。另查扣案之海洛
    因四包經法務部調查局鑑定結果，均含第一級第六項毒品海
    洛因成分，合計淨重一七二九‧五五公克，空包裝重三八八
    ‧八六公克，純度七０‧三三﹪，純質淨重一二一六‧三九
    公克，有該局九十五年三月二十三日調科壹字第０八００一
    ０八八五號鑑定通知書可稽（見偵查卷第一六二頁）。此外
    並有臺北關稅局扣押收據及搜索筆錄、現場照片、行李牌牌
    號、訂位紀錄、旅客入出境紀錄查詢附卷，暨藍色旅行箱及
    黑色皮箱各一只扣案可證。是被告甲○○上揭自白堪認係出
    於自由意思且與事實相符。
  (二)被告甲○○雖於原審法院審理時提出「自白狀」乙份諉稱被
    告蔡志忠實為本案主使者云云，於本院前審審理時亦供稱蔡
    志忠知情云云。惟查證人蔡志忠始終堅決否認知情，被告甲
    ○○於原審法院審理時復供稱：該「自白狀」中說是蔡志忠
    找伊出國，伊當初所做的筆錄是要幫蔡志忠脫罪等語，都不
    是真實的，那份自白狀是伊跟看守所中的同學討論，由他代
    寫狀紙，有些不是伊的意思，伊沒有注意看就簽名寄出去了
    ；又伊於九十五年五月二十四日在原審法院受命法官訊問時
    表示是蔡志忠找伊一起出國去緬甸，暨出國機票、簽證費用
    及食宿費用等均係蔡志忠所支付的等語，均非事實，目的是
    想將本案之刑事責任推卸予蔡志忠等語（見原審卷第一一八
    、一一九頁）。另就證人段澤球、吳治平、吳明通證述如何
    於通關時查獲蔡志忠及被告之經過情形、原審法院勘驗查獲
    過程錄影帶錄得證人蔡志忠遭查獲時之反應即與被告之對應
    情形、及證人蔡毓仁證述被告辦理出國手續事宜、證人羅工
    涼證稱被告亦曾邀其赴大陸後改為由蔡志忠隨行等情綜合以
    觀，均與證人蔡志忠所辯情節相符，況且證人蔡志忠業經判
    決無罪確定。綜上各節，足見被告甲○○事後關於蔡志忠知
    情部分之供述，顯係為圖使蔡志忠分擔刑責，藉以減輕本身
    刑責之飾詞，並無法證明與事實相符，應無足採。
  (三)查被告遭查獲後，在第一次警詢及檢察官第一次偵訊時供稱
    在台共犯係綽號「阿財」之男子（偵查卷第十四、十五、六
    十七、八十一頁），嗣經警方借提查證起時始改稱「阿財」
    係乙○○。惟本院經傳喚證人乙○○到庭查證結果，其始終
    堅決否認有被告指述之犯行（見上更(一)字卷九十六年六月五
    日、六月六日、六月十二日審判筆錄）。其餘關於被告如何
    結識證人乙○○、及證人乙○○曾任職燕京旅行社擔任導遊
    、二人曾一同至泰國旅遊、二人間之交往偶有電話聯繫等情
    形，固為被告及證人乙○○所不否認，惟均與證人乙○○有
    無被告所指參與本案犯行之待證事實欠缺關聯性，此外又查
    無任何補強證據足以證明被告關於證人乙○○部分之指證確
    與事實相符，此部分自不能僅憑被告個人之片面陳述即認定
    證人乙○○係邀約被告為運輸走私海洛因犯行之共犯。由被
    告最初於警詢中雖曾供稱：「阿財」答應給付三十萬元之酬
    勞，然後叫友人交付現金七萬元等語（偵查卷第十六、十七
    頁），惟事後於偵、審中即改稱約定之報酬為二十萬元，及
    另交付之七萬元係作為其與蔡志忠二人之機票、簽證、及食
    宿等費用支出，於本院此次更審時更明確為相同之陳述（上
    更(一)字卷九十六年四月二十七日準備程序筆錄、九十六年六
    月五日審判筆錄），而被告於警詢中關於三十萬元之酬勞部
    分並無實據可佐，自應依被告嗣後於偵、審中之自白認定被
    告與「阿財」約定運輸毒品之報酬為二十萬元，較有利於被
    告。
  (四)綜上所述，本案事證明確，被告之犯行應堪認定。
二、
  (一)按海洛因係毒品危害防制條例第二條第二項第一款所列之第
    一級毒品，並為行政院依懲治走私條例第二條第四項授權公
    告之「甲項管制進口物品」，不得運輸亦不得私運進口。故
    核被告所為，係犯毒品危害防制條例第四條第一項之運輸第
    一級毒品罪、及懲治走私條例第二條第一項之私運管制物品
    進口罪。其持有第一級毒品海洛因之低度行為，為運輸毒品
    之高度行為所吸收，不另論罪。被告以一運輸行為同時觸犯
    上開二罪名，為想像競合犯，應從一重依運輸第一級毒品罪
    處斷。被告與綽號「阿財」及在緬甸交付毒品之不詳成年男
    子，有自己共同犯罪之意思聯絡，推由被告下手利用蔡志忠
    實施運輸及走私海洛因進口之構成要件行為，均應論以共同
    正犯。又渠等利用不知情無犯罪故意之蔡志忠實施犯罪，均
    為間接正犯。被告於九十二年間因違反動產擔保交易法案件
    ，經臺灣臺中地方法院判處有期徒刑四月確定，於九十三年
    十月二十三日執行完畢，有本院被告前案紀錄表可考，其於
    五年以內再因故意犯本案之罪，係累犯，惟因被告所犯之運
    輸第一級毒品罪部分，其法定刑為死刑或無期徒刑，依法不
    得加重其刑。又按運輸第一級毒品罪之法定刑為死刑或無期
    徒刑之罪，刑責甚重，被告係因本身經濟困難，受「阿財」
    之蠱惑利用，一時貪利而初罹重典，本身並非基於策劃主導
    地位，到案後能坦承其本身參與之全部犯行，已知悔悟，態
    度良好，情狀堪予憫恕，其運輸之毒品數量為一七二九‧五
    五公克，已於通關時全數遭查獲，尚未流入市面造成更嚴重
    之具體危害，被告亦尚未從中獲取不法利得，故本院認即使
    處以法定最低度之無期徒刑，尤屬過重，爰依刑法第五十九
    條之規定減輕其刑。
  (二)被告行為後，刑法於九十四年二月二日修正公布，於九十五
    年七月一日施行。修正前刑法第六十五條第二項規定「無期
    徒刑減輕者，為七年以上有期徒刑。」，修正後第六十五條
    第二項規定「無期徒刑減輕者，為二十年以下十五年以上有
    期徒刑。」，比較結果，以適用修正前規定有利於被告。被
    告行為後，刑法第二十八條由「二人以上共同實施犯罪之行
    為者，皆為正犯。」，修正為「二人以上共同實行犯罪者，
    皆為正犯。」。被告與「阿財」等人不論依修正前後之刑法
    第二十八條規定，均為正犯，亦無對被告有利或不利之情形
    ，亦應依修正前刑法第二十八條規定論為正犯。至於刑法第
    五十九條雖有文字上之修正，然其實質內容僅係將實務上向
    來之見解予以明文化，非屬法律變更，亦無有利、不利之情
    形可言，自應適用裁判時法（參見最高法院九十五年度第二
    十時一次刑事庭會議決議）。至於刑法第五十五條想像競合
    犯之規定本身並未修正，雖增列但書規定「但不得科以較輕
    罪名所定最輕本刑以下之刑」，惟此僅係想像競合犯科刑之
    限制，為法理之明文化，非屬法律之變更，無新、舊法比較
    之問題。
  (三)至於被告行為後，懲治走私條例雖於九十五年五月五日修正
    ，將第二條第二項之常業犯規定刪除，並將該條第三項、第
    四項規定移列至同條第二項、第三項，惟被告犯之同條第一
    項之罪並未修正，此部分自無法律變更之問題。
三、原判決對被告予以論罪科刑，固非無見，惟查：(一)扣案之藍
    色旅行箱乙只，係在緬甸之不詳姓名成年共犯所有，並交與
    被告用以運輸藏置夾藏海洛因之黑色皮箱之用，自屬供本件
    運輸毒品所用之物，原審就此藍色旅行箱未依毒品危害防制
    條例第十九條第一項規定宣告沒收，自有未洽。(二)原審法院
    並未傳喚證人乙○○到庭查證，即遽行認定乙○○係共犯，
    亦嫌率斷。另原判決犯罪事實欄記載「甲○○與乙○○共同
    基於意圖私運第一級毒品海洛因來台之犯意聯絡，由乙○○
    提供二十萬元之報酬及交通費與食宿費用等不法利益，而推
    由甲○○自緬甸私運上開管制之第一級毒品海洛因進口」等
    情（見原判決事實二），係認定機票及食宿費用為被告運輸
    海洛因來台之不法利益，然於理由欄又認機票、食宿費用並
    非運輸毒品所得之對價（見原判決理由四之(三)），亦有矛盾
    。(三)原判決事實認定被告與蔡志忠於九十五年一月二十五日
    晚間八時許搭機出境，亦與與卷內證據資料不符。被告上訴
    意旨指摘原審量刑過重，尚非全無理由，且原判決既有可議
    之處，自應由本院予以撤銷改判。爰審酌被告甲○○之素行
    、犯罪之動機、目的、手段，因貪圖不法報酬，受人之託運
    輸毒品海洛因入境，而所運輸之毒品雖未流入市面即遭查獲
    ，惟毒品數量龐大，若未經查獲流入市面，所可能致生之毒
    害甚鉅及犯罪後之態度等一切情狀，量處如主文第二項所示
    之刑，以示懲儆。本院認依被告犯罪之性質，有褫奪公權之
    必要，並依修正前刑法第三十七條第二項規定，宣告褫奪公
    權十年。
四、扣案之第一級毒品海洛因四包（合計淨重一七二九‧五五公
    克），應依法宣告沒收銷毀。另扣案之藍色旅行箱及黑色皮
    箱各乙只，係另名不詳姓名年籍之共犯所有，交予被告供本
    件運輸毒品所用之物，應依毒品危害防制條例第十九條第一
    項規定沒收，而該等物品既經扣案，並無全部或一部不能沒
    收之情形，無庸諭知追徵其價額。又犯運輸第一級毒品罪者
    ，其因犯罪所得之財物，固應依毒品危害防制條例第十九條
    第一項規定沒收之。然此所謂因犯罪所得之物，係指因犯運
    輸第一級毒品罪之結果，所取得之物而言。「阿財」交付被
    告之七萬元，為被告及蔡志忠赴緬甸之交通、生活支出，並
    非因運輸毒品犯罪所得之物，且與本案運輸毒品行為，無直
    接必要關連，爰不為沒收之諭知。另「阿財」允諾給付被告
    之二十萬元報酬，因被告經警查獲致未取得，亦無庸為沒收
    之諭知，併此敘明。
據上論結，應依刑事訴訟法第三百六十九條第一項前段、第三百
六十四條、第二百九十九條第一項前段、毒品危害防制條例第四
條第一項、第十八條第一項前段、第十九條第一項、懲治走私條
例第二條第一項、第十一條、刑法第二條第一項、第十一條、第
五十五條、第五十九條、修正前刑法第二十八條、第四十七條、
第三十七條第二項，判決如主文。
本案經檢察官黃柏齡到庭執行職務。
中　　華　　民　　國　　96　　年　　6 　　月　　26　　日
　　　　　　　　　刑事第十九庭  審判長法　官　尤豐彥
　　　　　　　　　　　　　　　　　　  法　官  魏新國
　　　　　　　　　　　　　　　　　　  法　官  宋　祺
以上正本證明與原本無異。
如不服本判決，應於收受送達後十日內向本院提出上訴書狀，其
未敘述上訴之理由者並得於提起上訴後十日內向本院補提理由書
（均須按他造當事人之人數附繕本）。
                                      書記官　王韻雅
中　　華　　民　　國　　96　　年　　6 　　月　　26　　日
附錄：本案論罪科刑法條全文
毒品危害防制條例第4條第1項
製造、運輸、販賣第一級毒品者，處死刑或無期徒刑；處無期徒
刑者，得併科新台幣一千萬元以下罰金。
懲治走私條例第2條第1項
私運管制物品進口、出口逾公告數額者，處七年以下有期徒刑，
得併科新台幣二十萬元以下罰金。
